
# Latihan R di BBTNBKDS / R Training at BBTNBKDS
## 2026-06-29 s/d 2026-06
## disampikan oleh Andy Marshall, Universitas Michigan 

Selamat datang di sesi R pertama Anda!

> Welcome to your first R session!

Ini adalah dokumen Markdown. Markdown adalah sintaks pemformatan sederhana untuk membuat dokumen yang menggabungkan bahasa biasa dan kode komputer, lalu menghasilkan dokumen dalam format HTML, PDF, atau MS Word. Untuk detail lebih lanjut tentang R Markdown, lihat: <http://rmarkdown.rstudio.com>

> This is a markdown document. Markdown is a simple formatting syntax for producing documents that mix plain language and computer code and outputs them in HTML, PDF, or MS Word formats. For more details anout R markdown, see:  <http://rmarkdown.rstudio.com>

# Proyek di Posit Cloud / Projects in Posit Cloud

- Saat Anda membuka proyek, Posit Cloud akan membuat salinan pribadi untuk Anda.
- Bikin copy permanen proyek ke workspace sendiri
- Nama file berwarna merah berarti ada perubahan yang belum disimpan.
- Kita juga akan melihat cara mengunduh proyek dari Posit Cloud.

> - when you open, it creates a personal copy
> - make a permanent copy of the project to your workspace
> - red file name = unsaved changes
> - downloading projects from Posit Cloud

# Gambaran singkat tentang RStudio dan R Markdown / A quick overview of RStudio and R Markdown

## panel / panes

Panel Source dan Console, serta panel-panel lainnya.

> Source and Console, and more

## pengaturan tampilan / customization

Buka pengaturan melalui **Tools -> Global Options...**. Di sana, Anda bisa:

- mengatur **Pane Layout**
- memilih tema, tampilan, jenis huruf, ukuran teks, dan lain-lain di bagian **Appearance**

> Go to settings (Tools -> Global Options...), there you can:
> - set the "Pane Layout" 
> - set your own themes, appearance, font, text size, etc. under "Appearance". 

Biasanya saya menulis kode dengan ukuran huruf sekitar 11, dan itulah ukuran yang saya gunakan saat menulis kode ini. Di kelas, saya akan memperbesar ukuran huruf saya menjadi sekitar 18 supaya lebih mudah dibaca. Ini tidak akan mengubah nomor baris mana pun, karena nomor baris mengikuti pemisahan baris. Namun, jarak dan tampilan kode yang Anda lihat mungkin akan sedikit berbeda dari yang tampil di layar saat kelas berlangsung.

> I normally code with font size 11 or so, which is what I used when I wrote this code. In class I will bump mine up to ~18 point to help make it more readable. This will not change any of the line numbering (as they are based on line breaks), but it will mean that the spacing of the code you use will look a little different from the one on the screen in class.
 
## potongan kode / code chunks

Dalam file R Markdown, teks yang ditulis di sini, yaitu di luar potongan kode, dianggap sebagai teks biasa.

> In an R Markdown file, text written here (outside code chunks) is text.

Ini adalah sebuah potongan kode:

> This is a code chunk:

```{r}

```

```{r}

6 + 8

```

Ini adalah teks biasa.

> This is normal text.

```{r}

# teks yang ditulis di sini (di dalam code chunk) ditafsirkan sebagai kode R
# apa pun yang ditulis setelah tanda pagar (#) tidak akan dijalankan
# menambahkan tanda pagar (#) di mana saja membuat R mengabaikan semua yang mengikutinya pada baris itu
# atau sampai Anda menekan Return/Enter untuk membuat baris baru

5 +  7 # baris ini menjumlahkan dua angka

semua baris di dalam code chunk yang tidak diawali dengan '#' akan dijalankan  # aduh

```


```{r}

# text written here (inside a code chunk) is interpreted as R code
# any thing written after a hash will not be executed
# adding a hash anywhere makes R ignore everything following it on that line (or until you hit return to make a new line)

5 +  7 # this lines adds two numbers

#all lines in a code chunk not preceded by '#' are executed  #oops 

```

Gunakan menu **Code -> Insert Chunk**.

> Code -> Insert Chunk

Pelajari pintasan keyboard untuk menambahkan potongan kode. Ini akan sangat membantu!

> Learn the shortcut for adding code chunks!

## heading dalam dokumen Rmd / Rmd document headings

Menambahkan beberapa level heading ke kode atau dokumen Anda bisa sangat membantu untuk mengatur materi, walaupun Anda tidak berencana untuk melakukan *knit* ke format lain.

> Adding different levels of heading to your code, even if you don't intend to knit it to another format, can really help with organization.

# Dasar-dasar menulis kode R / Basic R coding

Perintah sederhana dapat dikirim ke Console supaya dijalankan oleh R.

> simple command, send to console for R to execute

```{r}

23 + 67
c(1, 2, 3, 7)

```

Simpan hasil sebagai sebuah objek.

> save as an object

```{r}

x <- 23 + 67
x
y <- c(1, 2, 3, 7)
y

```

Menimpa atau mengganti isi sebuah objek.

> overwriting an object

```{r}

x
x <- 6 + 7
x

```

Melakukan operasi matematika dengan objek. Ini juga memperlihatkan konsep penting di R yang disebut *vectorization*.

> math with objects ("vectorization")

```{r}

y
2 * y

```


# Format penulisan kode / Code formatting

Spasi biasanya tidak memengaruhi apakah kode berjalan atau tidak.

> spaces don't affect functionality (usually)

```{r}

2/3
2 / 3
2           /              3

```

Pemisahan baris juga biasanya tidak memengaruhi kode, selama Anda memilih dan menjalankan baris-baris tersebut bersama-sama:

> Neither do line breaks, if you select the lines together:

```{r}

2/
  3

```


Ini sangat membantu, karena artinya kita bisa menambahkan pemisahan baris ke dalam kode agar kode lebih mudah dibaca, menambahkan komentar, dan sebagainya. Bandingkan contoh kode berikut. Kode ini membuat *scatterplot* sederhana dengan beberapa pengaturan tambahan, menggunakan dataset bawaan di R yang bernama `"trees"`. Untuk sekarang, jangan khawatir dulu tentang detailnya. Cukup bandingkan seberapa mudah kode ini dibaca:

> This is really helpful, as it means you can add line breaks to your code to make it easier to read, add comments, etc. Compare this code, which produces a simple scatterplot with some customization, using a built-in dataset in R called "trees". Don't worry about the details now. Just compare the readability of this:


```{r}

plot(Volume ~ Girth,main = "Girth vs. Volume for Black Cherry Trees",xlab = "Tree Girth (in)",ylab="Tree Volume (cu ft)",las = 1,bty = "n",pch = 16,cex = Height/50,col = "blue",data = trees)

```

dengan versi yang lebih rapi, menggunakan pemisahan baris:

> with a tidied version, using line breaks:

```{r}

plot(Volume ~ Girth,
      main = "Girth vs. Volume for Black Cherry Trees",
      xlab = "Tree Girth (in)", 
      ylab = "Tree Volume (cu ft)",
      las  = 1,
      bty  = "n",
      pch  = 16,
      cex  = Height/50,
      col  = "orange",
      data = trees)

```

Format seperti ini juga memberi ruang untuk menambahkan komentar:

> this also leaves room to add comments:

```{r}

plot(Volume ~ Girth,
      main = "Girth vs. Volume for Black Cherry Trees",
      xlab = "Tree Girth (in)", 
      ylab = "Tree Volume (cu ft)",
      las  = 1,    # I'm a comment!
      bty  = "n",  # Me, too.
         # the next line sets the plotting character 
      pch = 16,
      cex = Height/50,
      col = "orange",
      data = trees)

```

# Melakukan Knit / Knitting

Saat Anda mengeklik tombol **Knit** atau **Rajut**, sebuah dokumen akan dibuat yang menyertakan konten serta keluaran dari setiap potongan kode R yang disematkan di dalam dokumen.

> When you click the **Knit** or **Knit** button, a document will be created that includes the contents and output of each piece of R code embedded within the document.
